【裁判字號】    95,訴,66
【裁判日期】    950321
【裁判案由】    妨害自由
【裁判全文】
臺灣臺北地方法院刑事判決                95年度訴字第66號
公  訴  人  臺灣臺北地方法院檢察署檢察官
被      告  戊○○
            乙○○
                      樓
            丁○○
                      號
上列被告等因妨害自由案件，經檢察官提起公訴（94年度偵字第
10669號），本院判決如下：
    主  文
戊○○、乙○○、丁○○均無罪。
    理  由
一、公訴意旨略以：被告戊○○因向丙○○追討新台幣（下同）
    一百七十五萬元之債務，竟夥同乙○○、丁○○二人，共同
    於民國九十三年十一月十七日上午七時二十分許，在臺北市
    文山區景美變電所附近，將丙○○強押上車，使用車輛載往
    設於臺北市○○○路○段四號九樓之四之玉成資產顧問有限
    公司內，並禁止丙○○離開該房間，留置期間至同日下午一
    時四十分許，而私行拘禁之，三人並在前揭期間內，以電話
    簿等物毆打丙○○，而以強暴之方式，逼迫丙○○當場簽發
    面額共計一百四十萬元之本票三張，並嚇令丙○○撥打三通
    電話給友人籌足款項以清償債務；嗣於同日中午前後，丙○○之兄張義成因接獲丙○○遭強押之訊息，迅速報警經警前
    來查訪，始悉上情。因認被告涉犯刑法第三百零二條第一項
    剝奪他人行動自由罪嫌等語（另起訴書贅引被告等另涉犯同
    法第三百零四條第一項之強制罪嫌，業經公訴人於本院準備
    程序中當庭刪除上開起訴法條）。
二、按犯罪事實應依證據認定之，無證據不得認定犯罪事實；不
    能證明被告犯罪者，應諭知無罪之判決，刑事訴訟法第一百
    五十四條第二項、及同法第三百零一條第一項前段分別定有
    明文。又認定不利於被告之事實須依積極證據，苟積極證據
    不足為不利於被告事實之認定時，即應為有利於被告之認定
    （最高法院三十年臺上字第八一六號判例意旨參照）；認定
    犯罪事實所憑之證據，雖不以直接證據為限，間接證據亦包
    括在內；然而無論直接或間接證據，其為訴訟上之證明，須
    於通常一般之人均不致有所懷疑，而得確信其為真實之程度
    者，始得據為有罪之認定；且告訴人之告訴，係以使被告受
    刑事訴追為目的，是其陳述是否與事實相符，仍應調查其他
    證據以資審認（最高法院七十六年臺上字第四九八六號、五
    十二年台上字第一三００號判例意旨參照）。
三、本件公訴人認被告等均涉犯妨害自由罪嫌，無非係以告訴人
    丙○○之指述、現場處理員警即證人洪世文、李三泰之證詞
    及本票三紙等資為論據，訊據被告等則均堅決否認有何妨害
    自由犯行，被告戊○○辯稱：伊當日是要向丙○○追討一百
    七十五萬元債務，伊去告訴人家等他，告訴人開車要出去，
    伊就跟在他後面跟到景美變電所附近，告訴人下車，伊說要
    到臺北新生南路玉成公司談，告訴人同意，伊並未以電話簿
    毆打丙○○，談的時候告訴人說他沒有這麼多錢還伊，他說
    他儘量籌並打電話聯絡他太太、朋友、弟弟及督察警員，說
    要先籌三十萬元給伊，他跟督察打電話說要跟他借錢，督察
    說他沒有那麼多錢可以借給告訴人，丁○○也有跟督察通電
    話，該名督察要問丙○○所在位置，丁○○也有告訴督察，
    這期間甲○○○○也有在場，告訴人家人可能有去備案，警
    察來瞭解，來時伊告訴他這個情形，警察要我們好好協商，
    待了十五至二十分鐘就走了，丙○○沒有說要跟警員離去，
    警員也沒有要將他帶走的意思，丙○○在場時是說等他家人
    拿錢來，他才要走等語；被告乙○○辯稱：當天渠等到公司
    協調，有經過丙○○同意才簽發三張本票，丙○○起先有否
    認積欠債務，戊○○拿了之前丙○○告其恐嚇取財之判決及
    本票影本，戊○○表示營造部經理可以作證，丙○○才承認
    債務，丙○○就打電話說要先籌三十萬元現金，不足部分簽
    發本票分期，丙○○是自行上車等語。被告丁○○辯稱：丙○○是戊○○、乙○○跟他討論後自行上車，在丙○○簽本
    票之後，他有打電話給一位督察，那位督察說他想要瞭解情
    形，他會派一位警員過來瞭解，伊跟他講住址，後來過了十
    五分鐘甲○○○○就過來，在現場的時候，丙○○並沒有表
    示要離去，李三泰有向丙○○說是否為債務糾紛，丙○○有
    說他與戊○○的債務糾紛等語（參見本院準備程序筆錄第二
    至三頁）
四、經查：
  (一)告訴人丙○○確於九十三年十一月十七日上午七時二十分許
    ，在臺北市文山區景美變電所附近，搭乘被告戊○○、乙○○、丁○○等人使用之車輛，共同前往位於臺北市○○○路
    ○段四號九樓之四之玉成資產顧問有限公司，至同日下午一
    時四十分許，經警據報前往現場查獲時始離去，期間並簽發
    面額分別為各四十萬元、四十萬元及五十萬元之本票三紙，
    且撥打多通電話予友人籌措款項欲清償債務等情，業據被告
    三人供承不諱（參見偵卷第八頁、十八至三二頁、五九至六
    二頁、七九至八二頁、及本院卷第二五頁反面至二六頁），
    且經告訴人丙○○於警詢、偵查及本院審理中證述甚詳（參
    見偵卷第九至十頁、三三至三七頁、九十至九二頁、一０二
    至一０三頁），及證人即員警洪世文、李三泰結證屬實（參
    見偵卷第九十至九二頁、九七頁），並有扣案之本票三紙可
    資佐證（參見偵卷第四四頁），此部分事實，雖殆無疑義，
    然本件尚應審究者，乃告訴人前揭搭載被告等車輛前往玉成
    公司及簽發本票之所為，是否係因被告等對之為強暴、脅迫
    或其他非法方式所致。
  (二)經查，告訴人丙○○之所以同意搭乘被告等車輛前往玉成公
    司之原因係見被告等人多勢眾而心生畏懼，尚非因被告等對
    其實施強暴、脅迫或其他非法手段乙節，業據告訴人於警詢
    中指述：在景美警隆街變電所附近停車格，伊欲離開時，就
    被戊○○等人駕車攔下，丁○○敲伊車玻璃，要求伊下車，
    伊下車後，戊○○等人要伊坐他們的車再談，伊見他們人多
    十分畏懼，就依照他們的意思坐進他們所駕駛之車內等語甚
    詳（參見偵卷第三五頁），雖其於偵查中曾指稱：被告等三
    人出現把伊強推上車云云（參見偵卷第九一頁），然於本院
    審理中則結證陳稱：（審判長問：你是否自行上被告車輛？
    ）對，…，因為他們胸前有揹包包，伊沒有辦法作任何抵抗
    ，第一是他們人多，第二是伊懷疑他們有帶東西，（審判長
    問：偵查中為何說是被強推上車？）因為他們都在伊旁邊，
    伊不知道他們身上是否有帶東西，是半推半就才會上車等語
    （參見本院卷第五一、六一頁），足見被告等並未以強暴手
    段強押告訴人上車，而係告訴人自己因懷疑被告等人攜帶凶
    器，一時心生畏懼，方同意上車甚明。又被告等夥同他人前
    往臺北市文山區景美變電所附近尋找告訴人丙○○索債，然
    僅將車駛至其停車位置旁，要求告訴人下車，尚未對告訴人
    加諸任何非法手段前，告訴人即已因見對方人多而自行同意
    上車，已如前述，且核與其於本院審理中所證稱：當時一位
    被告站在伊車頭、其他站在車旁，因為伊沒有地方走，且車
    子開不出來，所以伊就下車，…，伊怕有狀況出現，只好上
    他們的車等語（見本院卷第四六頁），亦屬相符，然被告等
    前揭所為，尚未達對告訴人本身或其車輛為「強暴」之行為
    ，且刑法強制罪所稱之「脅迫」，係指以侵害生命、身體、
    自由、名譽、財產不法之意通知他人，足使其心生恐怖不安
    之心，亦即須告以將加諸不法之危害，使人心生畏懼之行為
    方屬之，被告等既均未對告訴人嚇稱如拒絕上車之下場如何
    ，業據告訴人指陳在卷，核與刑法上「脅迫」之定義亦有未
    合。綜上所述，被告等前揭夥同多人要求告訴人搭乘渠等車
    輛之行為，核與刑法第三百零二條或同法第三百零四條之妨
    害自由罪之構成要件，均屬有間。
  (三)次查，告訴人丙○○與被告等共同前往玉成公司期間、及進
    入該公司商談時，被告等縱曾要求告訴人需籌措款項還債始
    得離去，然並未向告訴人為任何惡害之通知乙情，業據告訴
    人於本院審理中到庭結證陳稱：被告三人均有以台語講過，
    今日事情如果沒有處理好不准離開，沒有特別講到如果離開
    會如何等語明確（參見本院卷第四七頁），佐以告訴人夥同
    被告等三人下車一起行走至玉成公司期間、及渠等進入玉成
    公司搭乘電梯時，均時值光線明亮之白天，且為非週休二日
    ，路上欲上班、上學之行人、及玉成公司所在上址之辦公大
    樓員工等人員之往來應尚屬頻繁，衡情被告等苟欲以非法方
    式剝奪或限制告訴人之行動自由，理應需加諸某種程度之強
    暴、脅迫手段，方得以壓制告訴人拒絕前往玉成公司之意思
    決定自由，否則於前開情狀下，一般人應可輕易呼救或拒絕
    被告等之要求而離去，惟參諸告訴人於本院審理中證稱：（
    檢察官問：電梯大樓是一個公開場合為何不離開？）他們有
    四個人，伊不敢離開，…，（被告戊○○問：玉成公司樓下
    有兩、三名保全人員為何不喊救命？）因為他們有五個人，
    伊不敢喊救命，且管理員是一個老先生，（被告戊○○問：
    在大馬路上為何不喊救命？）因為左右都有他們的人，伊怎
    麼喊救命等語（參見本院卷第四七頁、五十頁），告訴人上
    開證詞僅係一再重申其係因見對方人多而致內心恐懼，並未
    見其證述被告等曾對之為任何強暴、脅迫或其他非法手段；
    再觀諸被告等人與告訴人於玉成公司內談話之場所係在該公
    司進入後大門旁邊之客廳，且係於公司大門開啟，任何人均
    可自由進出之情況下，而客廳旁之辦公室尚有其他工作人員
    走動乙節，業據證人洪世文、李三泰到庭結證屬實（參見本
    院卷第五三至五五、五八頁），並繪製現場圖二紙附卷可稽
    （參見本院卷第六六至六七頁），甚且於警員李三泰到場時
    ，玉成公司客廳內僅餘告訴人及被告戊○○二人乙節，業據
    證人李三泰證述歷歷，於此情形下，竟均未見告訴人求援、
    呼救或伺機逃跑，實已難認其當時之意思決定自由確實遭受
    壓制，而縱告訴人主觀上確因心生畏懼，方同意留置現場與
    被告等商談債務問題，然此亦難遽認係因被告等對其為強暴
    、脅迫或其他非法手段之妨害自由犯行所致。
  (四)第查，告訴人雖於偵查中指稱：有一瘦的理平頭的用書打伊
    頭，逼伊簽本票云云（參見偵卷第九一頁），惟其為前揭證
    詞時，並未經檢察官依據刑事訴訟法之規定令其具結，而負
    擔刑法偽證罪之責任，且亦未通知被告等人到場行對質詰問
    權，其於上開情況下所為之證述，已難認較本院審理中經具
    結後所為之證詞更為可採；而告訴人於本院審理中雖結證陳
    稱：被告等手上均有拿報紙、電話簿或是Ａ四的紙，但只有
    被告丁○○打伊，他是用Ａ四的紙兩、三張從伊正面揮過去
    ，揮伊臉的目的是要伊簽本票，並說伊欠錢不還很皮等語（
    參見本院卷第五一頁），然按刑法上所謂「強暴」，係指逞
    強施暴，使他人無以抗拒，行為人可能以有形力或其他行為
    ，造成被害人一種心理或生理上被強制之狀態，而足致妨礙
    被害人之意思決定自由與依其意思決定而行動之自由；所謂
    「脅迫」，則係指以言語或舉動，顯示加害他人之意思，或
    以加害他人之意思通知他人，使其產生畏懼；再者，每個人
    對所遭強暴、脅迫之感受強度不同，則其手段強度與致使不
    能抗拒之結果間，衡受被害人主客觀因素影響，而呈現相異
    情況，一般而言，行為人對被害人所為外在舉動，是否足以
    壓制被害人之意思決定自由，於認定是否符合「強暴」手段
    ，與肢體粗暴舉動之強弱程度密切相關。本件告訴人稱其係
    因被告丁○○持Ａ四紙兩、三張揮其臉部方簽下本票乙情，
    縱然屬實，然上開舉動衡情實不足以使一般人心生畏懼，況
    告訴人竟稱其係因此而同意簽下高達一百四十萬元之本票三
    紙，衡諸兩者間之利害、輕重顯不相當，顯與常理有違，尚
    難遽信為真，且被告丁○○縱有為上開以紙張揮過告訴人臉
    部之行為，客觀上亦難認此輕微之肢體舉動，已該當於「強
    暴」之手段。
  (五)又告訴人於案發當日上午十一點起，至同日上午十一點四十
    七分止停留於玉成公司時，業經員警李三泰據報前往現場陪
    同處理雙方之債務糾紛，告訴人於此期間均未告知員警其遭
    受強暴、脅迫，或其行動自由遭受限制等情，業據告訴人證
    述甚詳（參見偵卷第九二頁），核與證人李三泰證述情節相
    符（參見偵卷第九一頁及本院卷第五八頁），此部分事實，
    應堪認定；而告訴人雖屢證稱：伊有要求員警帶伊離開云云
    （參見偵卷第九二頁及本院卷第四九頁），然證人李三泰則
    結證稱：丙○○並未要求伊帶他離開，也沒有表示要離開之
    意思，伊要走時有感覺丙○○好像有要站起來，但伊想已經
    在現場等那麼久，伊請他有事再打一一０等語（參見本院卷
    第五六、五八頁），顯見告訴人當場並未明確表達欲隨同警
    員李三泰離去之意思，佐以證人李三泰證稱：伊在旁邊等候
    的期間，丙○○還在打電話聯絡朋友，朋友也有打電話進來
    ，都在講錢到了沒有的事情，現場沒有在處理其他事情，伊
    認為係在處理債務糾紛，就在旁邊等，三位被告也坐在那邊
    等語（參見本院卷第五六頁），足見告訴人丙○○於警員到
    場時，非僅未向其表達其行動自由遭受限制或曾受被告等強
    暴、脅迫，反積極聯絡友人籌措資金，由此益徵告訴人當時
    應係自行決定留在現場處理債務甚明。再參諸被告等魚告訴
    人打電話予其某警察局督察等友人籌措款項時，被告丁○○
    尚均主動告知該名督察告訴人當時所在之玉成公司地址，致
    告訴人之兄張義成得以據此報案，並請求員警至現場處理乙
    節，業據被告丁○○供述甚詳，且經證人張義成證述在卷（
    參見偵卷第一０二頁），亦可證明被告等三人主觀上應無妨
    害告訴人自由之認識及故意。
  (六)另原公訴意旨雖認被告等三人前揭所為另涉犯行法第三百零
    四條第一項強制罪嫌，然按刑法第三百零二條之妨害自由罪
    ，係妨害他人自由之概括的規定，故行為人具有一定目的，
    以非法方法剝奪人之行動自由者，除法律別有處罰較重之規
    定，應適用各該規定處斷外，如以使人行無義務之事，或妨
    害人行使權利為目的，而其強暴、脅迫復已達於剝奪人行動
    自由之程度，即祇成立本罪，不應再依同法第三百零四條論
    處。誠以此項使人行無義務之事，或妨害人行使權利之低度
    行為，應為剝奪人行動自由之高度行為所吸收，不能以其目
    的係在使人行無義務之事，或妨害人行使權利，認為係觸犯
    刑法第三百零二條第一項及第三百零四條第一項之二罪名，
    依同法第五十五條，從一重處斷（最高法院九十二年度台上
    字第六五六０號判決參照），是被告等前揭所為縱使已構成
    犯罪，亦應僅成立刑法第三百零二條第一項之妨害自由罪名
    ，不另論同法第三百零四條第一項之強制罪，並由公訴人當
    庭刪除此部分贅引之法條，且經本院調查結果，亦乏明確積
    極之證據，可資證明被告等前揭所為，已以該當於刑法之強
    制罪，自難逕以該條罪名相繩，附此敘明。
五、綜上所述，公訴意旨所指被告等涉妨害自由之犯行，因所憑
    事證尚存有合理之懷疑，而未達於確信為真之程度。此外，
    復查無其他積極證據足認被告戊○○、乙○○、丁○○等三
    人涉有上開犯行，不能證明被告犯罪，揆諸前揭說明，應諭
    知渠等均無罪之判決，以昭審慎。
據上論斷，應依刑事訴訟法第三百零一條第一項前段，判決如主
文。
本案經檢察官鄭克盛到庭執行職務。
中    華    民    國    95    年    3    月    21  日
               刑事第十三庭   審判長法  官 朱瑞娟
                                    法  官 鍾素鳳
                                    法  官 吳佳薇
上正本證明與原本無異。
如不服本判決，應於判決送達後10日內，向本院提出上訴狀。
中    華    民    國    95    年    3     月    27    日
                                    書記官 潘文賢


司法院資訊處製作；財團法人民間司法改革基金會備份。
